【裁判字號】    95,訴,132
【裁判日期】    951030
【裁判案由】    土地增值稅
【裁判全文】
臺北高等行政法院判決
                                     95年度訴字第00132號
                              .
原      告  甲○○
            乙○○
共      同
訴訟代理人  丁○○
被      告  新竹縣稅捐稽徵處
代  表  人  丙○○（處長）
訴訟代理人  戊○○
            己○○
            庚○○
上列當事人間因土地增值稅事件，原告不服新竹縣政府中華民國
94年11月8日府行法字第0940147300號訴願決定，提起行政訴訟
。本院判決如下：
    主  文
原告之訴駁回。
訴訟費用由原告負擔。
    事  實
一、事實概要：
    原告甲○○所有新竹縣湖口鄉○○段2661、2661之4、2661
    之5、2661之6、2662、2662之4、2662之5、2662之6地號等
    8筆土地及乙○○所有同段2663、2663之2地號等2筆土地，
    於90年1月19日立契移轉與訴外人奇力新電子股份有限公司
    ，並於同年月日向被告申報土地移轉及申請按一般用地稅率
    課徵土地增值稅，經被告核定原告甲○○應納土地增值稅計
    新台幣（下同）10,784,676元，乙○○應納土地增值稅計
    6,475,855元在案。嗣原告於94年6月16日申請按土地稅法第
    39條之2第4項規定，以89年1月28日修正公布生效日當期之
    公告土地現值為原地價，計算漲價總數額，課徵土地增值稅
    ，並依稅捐稽徵法第28條規定加計利息退還原以前次移轉現
    值為原地價計課所溢繳之土地增值稅，經被告以上開土地於
    89年1月28日即已興建廠房未作農業使用，與土地稅法第39
    條之2第4項規定不符為由，以94年8月4日新縣稅土字第
    0940015301號函否准所請，原告不服，提起訴願，亦遭駁回
    ，遂向本院提起本件行政訴訟。
二、兩造聲明：
    (一)原告聲明：
      1.訴願決定及原處分均撤銷。
      2.被告應按農業用地標準課徵系爭土地增值稅，並作成退
        還溢繳之土地增值稅之處分。
      3.訴訟費用由被告負擔。
    (二)被告聲明：
      1.駁回原告之訴。
      2.訴訟費用由原告負擔。
三、兩造爭點：
    被告以系爭土地於89年1 月28日即已興建廠房未作農業使用
    ，與土地稅法第39條之2 第4 項規定不符為由，否准原告按
    農業用地標準課徵系爭土地增值稅，並作成退還溢繳之土地
    增值稅之請求，是否有據？
四、兩造陳述：
    (一)原告主張：
      原告於94年6月16日申請按土地稅法第39條之2第4項規定
      ，以89年1月28日修正公布生效日當期之公告土地現值為
      原地價，計算漲價總數額，課徵土地增值稅，並依稅捐稽
      徵法第28條規定，加計利息退還以前次移轉現值為原地價
      計課所溢繳之土地增值稅，上開土地於88年12月3日始經
      經濟部核准促進產業升級同意陸續變更為國土保安用地及
      丁種建築用地。其中2661、2662之4、2662之6、2663之2
      地號四宗完整（綠地）土地經相關單位審查核准同意以新
      竹縣政府88年11月2日府地用字第125905號函核准綠地辦
      理變更編定為國土保安用地，存參當時綠地照片顯示西元
      1999年4月16日所拍攝可參。經經濟部89年5月5日經（89
      ）工字第0898904030號函核准在案，准予促產升級申請選
      擇繳交回饋金及規劃前開土地總面積6600㎡之百分之十土
      地（分割後為2661之7地號一宗土地）面積660㎡為綠地一
      節，其餘2661、2662之4、2662之6、2663之2地號四宗完
      整國土保安用地與前開土地一併申請變更為丁種建築用地
      。2661之7地號（分割自2661）一宗土地面積660㎡，於89
      年12月27日新竹縣政府89府農務字第185769號函經審查利
      用型態不違反國土保安用地使用核准「土地使用分區管制
      規定證明」暨新竹縣湖口鄉核發「新竹縣湖口鄉農業用地
      作農業使用證明」壹紙，足證系爭2661、2662之4、2662
      之6、2663之2地號四案完整土地於89年1月28日已作農業
      使用，顯與上開原地價認定之規定相符，則原訴願揆諸土
      地稅法第10條第1項、第30條、第31條第1項第1款、第39
      條之2第4項及財政部89年11月8日台財稅字第0890457297
      號函釋規定，並無不合。同地段2661地號（合併自同地段
      2661之4、2661之5、2661之6、2663及2663之2地號土地）
      、2661之8、2661之9及2661之10等四筆土地，自65年1月1
      日及65年7月15日始，實施建築管理以前即已有合法舊廠
      房使用至今，陸續於91年6月17日辦理第一次建物登記，
      建物建號83之3、83之4基地座落地號2661之9、2661 之10
      各宗整筆土地上，同土地面積為429㎡及304㎡，另建物建
      號83之5基地座落2661地號（合併自同地段2661、2662及
      2663）部分面積600㎡。於91年11月5日辦理第一次建物登
      記，建號2791基地座落地號2661之8整宗土地上，同土地
      面積為589.9㎡，總四棟建物占有土地面積1922.9 ㎡。本
      件土地核屬適土地稅法89年1月28日修正公布生效日以前
      「作農業使用之農業用地」，應以6600㎡（變更總面積）
      －660㎡（綠地面積）－1922.9㎡（廠房占地面積）＝
      4017.1㎡（作農業使用之農業用地面積）。2661、2662之
      4、2662之6、2663之2地號四宗完整國土保安用地及基地
      範圍尚未變更使用維持原樣農地使用面積，以土地稅法89
      年1月28日修正公布施行日（88年）當期公告土地現值每
      平方公尺5000元，計算漲價總數額，課徵土地增值稅，揆
      諸前法條及財政部函釋規定，並無不合，原處分及訴願決
      定適用法令有誤云云。
    (二)被告主張：
      1.稅捐稽徵法第28條、土地稅法第30條、第39條之2第4項
        及同法施行細則第57條第1項及財政部89年11月8日台財
        稅第0890457297號函釋等規定，乃係為防杜有於土地稅
        法修正施行前申報移轉以規避修法後移轉時應納之土地
        增值稅，爰規定於89年1月28日修正公布生效後第1次移
        轉，依法應課徵土地增值稅，如於該法條89年1月28日
        修正公布生效時，仍屬「作農業使用之農業用地」者，
        即得以該修正施行日當期之公告土地現值為原地價，計
        算漲價總數額，課徵土地增值稅，惟如該農業土地於是
        日已未作農業使用時，則無上開規定之適用。本件原告
        於90年1月19日移轉系爭土地，並於是日向被告申報土
        地移轉現值，業經被告據其申請核定以原告甲○○於73
        年6月11日取得系爭土地時之原地價每平方公尺90元，
        乙○○則以其於68年7月28日取得系爭土地時之原地價
        每平方公尺30元，計算漲價總數額，並據以課徵土地增
        值稅在案，合先敘明。
      2.原告於94年6月16日申請以該修正公布生效日當期之公
        告土地現值為原地價，計算漲價總數額，並據以課徵土
        地增值稅時，經被告以94年7月12日新縣稅土字第
        0940064731號函請行政院農業委員會林務局農林航空測
        量所提供系爭10筆土地於該修正公布生效日前後年度之
        航照圖，據該所提供88年10月13日及89年5月11日之航
        照圖，顯示系爭土地於89年1月28日修正公布生效日前
        ，即已興建廠房而未作農業使用，復經被告套用地籍圖
        及依據被告房屋稅稅籍資料，發現系爭土地地上建物為
        新竹縣湖口鄉○○路301巷29號，該建物之基地坐落有
        新竹縣湖口鄉○○段2661（合併自新竹縣湖口鄉○○段
        2661之4、2661之5、2661之6、2662、2662之4、2662
        之5、2662之6地號、2663、2663之2地號土地）、2661
        之8、2661之10、2664、2664之1、2665等6筆土地，自
        63年12月14日起即陸續辦理第1次建物登記，目前已有
        10個建號，房屋稅納稅義務人自始即為奇力新電子股份
        有限公司，復按原告提供88年4月16日拍攝之照片，系
        爭土地皆位於設有圍牆之廠區內，地上為廠房及廠房旁
        空地、草地，原告亦自承除廠房外之其餘土地尚供區○
        道路使用，足證系爭土地於89年1月28日已供奇力新電
        子股份有限公司作為廠區之用，而非作農業使用，顯與
        上開土地稅法第39條之2第4項規定不符。至原告所稱湖
        口鄉○○段2661-7地號土地之編定使用乙節，經查該地
        號土地並非本件訴訟標的，核與本件無涉。
      3.又系爭土地因已興建廠房，已非農業用地徵收田賦之範
        圍，被告遂依土地稅法第14條及稅捐稽徵法第21條規定
        ，以94年10月20日新縣稅土字第0940066402、
        0940066401號函向原告甲○○、乙○○補徵系爭土地89
        年地價稅，原告等並無不服，且已分別於94年12月27日
        及94年12月9日繳納在案；另以95年5月4日新縣稅土字
        第0950061529號函向取得系爭土地所有權人即奇力新電
        子股份有限公司補徵90年地價稅，該公司亦未表示不服
        且於繳納期限內之95年6月5日繳納在案。則原處分揆諸
        前揭法條及財政部函釋規定，並無不合等語。
    理  由
一、按本法所稱農業用地，指非都市土地或都市土地農業區、保
    護區範圍內土地，依法供下列使用者︰一、供農作、森林、
    養殖、畜牧及保育使用者。二、供與農業經營不可分離之農
    舍、畜禽舍、倉儲設備、曬場、集貨場、農路、灌溉、排水
    及其他農用之土地。三、農民團體與合作農場所有直接供農
    業使用之倉庫、冷凍（藏）庫、農機中心、蠶種製造（繁殖
    ）場、集貨場、檢驗場等用地；土地所有權移轉或設定典權
    ，其申報移轉現值之審核標準，依左列規定：一、申報人於
    訂定契約之日起30日內申報者，以訂約日當期之公告土地現
    值為準。…前項第1 款至第3 款之申報移轉現值，經審核超
    過公告土地現值者，應以其自行申報之移轉現值為準，徵收
    土地增值稅；土地漲價總數額之計算，應自該土地所有權移
    轉或設定典權時，經核定之申報移轉現值中減除左列各項後
    之餘額，為漲價總數額：一、規定地價後，未經過移轉之土
    地，其原規定地價。規定地價後，曾經移轉之土地，其前次
    移轉現值；作農業使用之農業用地，於本法中華民國89年1
    月6 日修正施行後第一次移轉，或依第1 項規定取得不課徵
    土地增值稅之土地後再移轉，依法應課徵土地增值稅時，以
    該修正施行日當期之公告土地現值為原地價，計算漲價總數
    額，課徵土地增值稅，土地稅法第10條第1 項、第30條第1
    項第1 款、第31條第1 項第1 款及第39條之2 第4 項各定有
    明文。又財政部89年11月8 日台財稅第0890457297號函釋略
    以，土地稅法第39條之2 （平均地權條例第45條）第4 項有
    關以該修正施行日當期之公告土地現值為原地價，計算漲價
    總數額，課徵土地增值稅規定之適用，應以土地稅法（平均
    地權條例）89年1 月28日修正公布生效時，仍「作農業使用
    之農業用地」為適用範圍；如土地稅法89年1 月28日修正公
    布生效時，已未作農業使用之農業用地，尚無上開原地價認
    定規定之適用等語。該函釋與相關法規，並無不合。
二、本件原告甲○○所有新竹縣湖口鄉○○段2661、2661之4、
    2661之5、2661之6、2662、2662之4、2662之5、2662之6地
    號等8筆土地及乙○○所有同段2663、2663之2地號等2筆土
    地，於90年1月19日立契移轉與訴外人奇力新電子股份有限
    公司，並於同年月日向被告申報土地移轉及申請按一般用地
    稅率課徵土地增值稅，經被告核定原告甲○○應納土地增值
    稅計10,784,676元，乙○○應納土地增值稅計6,475,855 元
    在案。嗣原告於94年6 月16日申請按土地稅法第39條之2 第
    4 項規定，以89年1 月28日修正公布生效日當期之公告土地
    現值為原地價，計算漲價總數額，課徵土地增值稅，並依稅
    捐稽徵法第28條規定加計利息退還原以前次移轉現值為原地
    價計課所溢繳之土地增值稅，經被告以上開土地於89年1 月
    28日即已興建廠房未作農業使用，與土地稅法第39條之2 第
    4 項規定不符為由，以94年8 月4 日新縣稅土字第
    0940015301號函否准所請，原告不服，提起訴願，亦遭駁回
    等情，為兩造所不爭，且有上開各該函文、原處分及訴願決
    定書等件影本附原處分及訴願機關卷可稽。
三、原告主張系爭土地核屬適土地稅法89年1月28日修正公布生
    效日以前「作農業使用之農業用地」，應以6600㎡（變更總
    面積）－660㎡（綠地面積）－1922.9㎡（廠房占地面積）
    ＝4017.1㎡作農業使用之農業用地面積云云，惟其主張為被
    告所否認。被告則稱系爭土地因已興建廠房，並非農業用地
    徵收田賦之範圍等語，資為爭議。
四、原告主張系爭土地確屬作農業使用之農業用地，於89年1 月
    28日土地稅法修正公布生效日後，經經濟部核准同意變更為
    非農業用地後申報移轉，被告適用法令錯誤或計算錯誤，未
    依土地稅法第39條之2 第4 項規定作農業使用之農業用地免
    徵土地增值稅，應有稅捐稽徵法第28條5 年期間及加計利息
    退還規定之適用云云。惟查，原告所有系爭土地地上建物為
    新竹縣湖口鄉○○路301 巷29號，該建物之基地坐落於本縣
    湖口鄉○○段2661（合併自原告所有新竹縣湖口鄉○○段
    2661之4 、2661之5 、2661之6 、2662、2662之4 、2662之
    5 、2662之6 地號、2663、2663之2 地號土地）、2661之8
    、2661之10、2664、2664之1 、2665等5 筆土地，自63年12
    月14 日 起即陸續辦理第1 次建物登記，而房屋稅納稅義務
    人即為奇力新電子股份有限公司，有土地登記謄本、土地建
    物異動清冊等件影本附原處分卷可稽；且依本院卷附原告提
    供88年4月16日拍攝之照片，系爭土地皆位於設有圍牆之廠
    區內，地上為廠房及廠房旁空地、草地，原告亦自承除廠房
    外之其餘土地尚供區○道路使用；故系爭土地於89年1 月28
    日已非作農業使用。
五、又查被告於94年7 月12日新縣稅土字第0940064731號函請行
    政院農業委員會林務局農林航空測量所提供本案系爭10筆土
    地於土地稅法89年1 月28日修正公布生效日前後年度之航照
    圖，有上開函釋影本及行政院農業委員會林務局農林航空測
    量所88年10月13日及89年5 月11日之航照圖附原處分卷可稽
    ；據該所提供88年10月13日及89年5 月11日之航照圖，比照
    系爭土地之地籍圖，顯示系爭土地於89年1 月28日修正公布
    生效日前，即已興建廠房而未作農業使用；且參照原處分卷
    附之房屋稅籍紀錄表所繪製之廠圖與上開88年10月13日及89
    年5 月11日之航照圖相對照，其建築物之位置一致，其廠址
    門牌為新竹縣湖口鄉○○路301 巷29號，足證系爭土地於89
    年1 月28日土地稅法修正公布生效日前，即已興建廠房而未
    作農業使用，與土地稅法第39條之2 第4 項「作農業使用之
    農業用地」之規定不符。
六、綜上以觀，並無事證足證系爭土地於89年1 月28日土地稅法
    修正公布生效日前仍作為農業使用，系爭土地之情形，核與
    前揭規定及說明不符。原告上開主張，並非可採。
七、從而，被告以系爭土地於89年1 月28日即已興建廠房未作農
    業使用，與土地稅法第39條之2 第4 項規定不符為由，否准
    原告所請，於法並無違誤。訴願決定遞予維持，亦無不合。
    原告徒執前詞，訴請撤銷，並請求被告按農業用地標準課徵
    系爭土地增值稅暨作成退還溢繳之土地增值稅之處分云云，
    為無理由，應予駁回。
據上論結，本件原告之訴為無理由，依行政訴訟法第98條第3 項
前段、第104條，民事訴訟法第85條第1項前段，判決如主文。
中    華    民    國    95    年    10    月   30     日
                       第五庭審判長法  官  張瓊文
                                   法  官  王碧芳
                                   法  官  蕭忠仁
上為正本係照原本作成。
如不服本判決，應於送達後20日內，向本院提出上訴狀並表明上
訴理由，如於本判決宣示後送達前提起上訴者，應於判決送達後
20日內補提上訴理由書（須按他造人數附繕本）。
中    華    民    國    95    年    10    月   30     日
                                   書記官  蕭純純


司法院資訊處製作；財團法人民間司法改革基金會備份。
